臺灣高等法院高雄分院刑事判決　　 96年度上更(一)字第132號
上　訴　人
即　被　告　乙○○
選任辯護人　高慶福律師
上列上訴人因偽造有價證券等案件，不服臺灣高雄地方法院91年
度訴字第3336號中華民國93年2 月27日第一審判決（起訴案號：
臺灣高雄地方法院檢察署91年度偵字第20461 ，移送併辦案號：
同檢察署92年度偵字第22362 號），提起上訴，本院判決後，經
最高法院發回更審，本院判決如左：
      主  文
原判決關於偽造有價証券部分暨定執行刑部分均撤銷。
乙○○意圖供行使之用，而偽造有價證券，處有期徒刑壹年陸月
，偽造之票號四三三六一二號，發票人丙○○，發票日民國九十
一年八月十四日，付款日民國九十一年九月十二日，面額新台幣
肆萬元之本票壹紙，九十一年二月十六日之高雄市政府警察局鼓
山分局龍華派出所員警工作紀錄簿上偽造之「丙○○」之署押及
指印各壹枚，和解書上偽造之「丙○○」指印壹枚，債權轉讓契
約書上偽造之「丙○○」署押壹枚，均沒收。
      事  實
一、緣乙○○於民國91年2月16日18時45分許，騎乘車牌號碼Ｘ
    ＪＱ─589號重型機車，於行車燈光管制號誌燈為紅燈時，
     仍貿然行進，因而撞擊甲○○騎乘之車牌號碼ＱＡ8—477
    號輕型機車，致甲○○倒地受傷後肇事逃逸，嗣為路人陳友
    龍追至攔下，並通知警員到場處理而一同返回高雄市政府警
    察局鼓山分局龍華派出所，詎乙○○因恐影響其在高雄市政
    府苓雅區公所擔任工友之工作，適其攜帶其弟丙○○之駕駛
    執照，乃假冒丙○○之名義，向警員及甲○○表示其名為「
    丙○○」，願意全額賠償，高雄市政府警察局鼓山分局龍華
    派出所承辦警員乃依其所述，未製作警詢筆錄而僅簡略於高
    於員警工作紀錄簿上記載: 市民甲○○於91年2 月16日18時
    40分許駕駛車輛被丙○○不慎撞上，丙○○駕車逃逸，到車
    禍地點前100 公尺被陳友龍追上報警，車禍現場已移動，吳
    女保留告訴權，戚男願意賠償吳女所有醫藥費用等經過，乙○○基於偽造署押之犯意，在該員警工作記錄簿上，接續偽
    造「丙○○」之署名1 枚，偽按指印1 枚。然乙○○並未積
    極處理賠償事宜，遲至91年8 月14日，乙○○始與甲○○達
    成協議，雙方同意以新台幣（下同）7 萬元成立和解，付款
    方式為先付現金3 萬元，其餘4 萬元由乙○○當場簽立本票
    1 紙交付與甲○○以及出具薪資債權轉讓契約，轉讓其對春
    榮工程行之薪資債權與甲○○；因乙○○懼其前冒用其弟丙○○之名於高雄市政府警察局鼓山分局龍華派出所說明案情
    之事被揭穿，未得丙○○之同意或授權，竟基於偽造私文書
    之概括犯意，於91年8 月14日在甲○○預以電腦打字之和解
    書之簽約人欄丙○○項下偽按指印1 枚（該和解書上甲方處
    之丙○○姓名係甲○○之友人先以電腦繕打），表示係丙○○本人製作而偽造該和解書，並基於偽造有價證券之犯意，
    於商業本票票號433612號之發票人欄偽造丙○○之署押1 枚
    ，並接續偽按丙○○指印3 枚，並填載發票日為91年8 月14
    日，付款日為91年9 月12日，面額4 萬元而偽造完成該本票
    1 紙，並將偽造之和解書、本票交付甲○○而行使之，隨即
    帶同甲○○至其工作之原榮清潔企業行（位於高雄市○○區
    ○○街259 號）辦公室內，承同上偽造私文書之概括犯意，
    以丙○○名義書立「將丙○○在原榮清潔行薪資4 萬元交予
    甲○○」之債權轉讓契約，偽造丙○○之署名1 枚，偽造完
    成後並交付甲○○以行使，均足生損害於丙○○、甲○○及
    社會交易之信用性及警政文書之正確性。嗣因乙○○僅給付
    現金3 萬元，未依約給付全數和解金額（尚餘4 萬元未付）
    ，經甲○○欲提出告訴向警方查證後，始查知上情。
二、案經甲○○訴由高雄市政府警察局鼓山分局移送臺灣高雄地
    方法院檢察署檢察官偵查起訴及移送併辦。
      理  由
甲、程序事項:
一、按民國92年2 月6 日修正公布，並於同年9 月1 日施行之刑
    事訴訟法在訴訟程序方面作了大幅度之修正，其重點即為涉
    及證據之傳聞法則、其例外、交互詰問運作方式與共同被告
    之調查證據或辯論程序之分離、調查共同被告時，證人程序
    之準用等重大變革。而立法者為因應此一變革，乃於刑事訴
    訟法施行法訂定第7 條之3 ，以為已繫屬各級法院之刑事案
    件，其審理跨越新舊刑事訴訟程序法領域時，應如何適用訴
    訟法之問題之過渡規定。該條明定：「中華民國九十二年一
    月十四日修正通過之刑事訴訟法施行前，已繫屬於各級法院
    之案件，其以後之訴訟程序，應依修正刑事訴訟法終結之。
    但修正刑事訴訟法施行前依法定程序進行之訴訟程序，其效
    力不受影響」。所謂依法定程序進行之訴訟程序「效力不受
    影響」，其立法理由謂：「……但為避免程序之勞費，本諸
    舊程序用舊法，新程序始用新法之一般法則，各級法院於修
    正之刑事訴訟法施行前，已依法踐行之訴訟程序（包含相關
    證據法則之適用），其效力不受影響。故而，對於提起上訴
    之案件，於修正刑事訴訟法施行前，原審法院就可得為證據
    之證據，已依法定程序調查者，其效力亦不受影響，……」
    是該條所稱「依法定程序進行之訴訟程序」，當指各級法院
    審理已繫屬之案件適用修正前之訴訟程序而言，自不包含警
    詢及偵查中之調查程序在內。故修法前第一、二審法院於審
    判期日適用修正前之刑事訴訟法及其相關之證據法則而辯論
    終結之案件，經上訴於上級審法院後新法修正公布施行，依
    前揭第7 條之3 但書之規定，因原審法院適用修正前之訴訟
    程序其效力不受影響，則上級審法院不得以原審法院之判決
    違背新法之規定，而指摘其判決違背法令。又各級法院於審
    理案件時，新法修正公布施行，則本諸舊程序用舊法，新程
    序始用新法之一般法則，均應適用新法審理終結，在此情形
    ，其中刑事訴訟法第159 條至第159 條之5 所謂傳聞法則及
    其例外，當有其適用。故被告以外之人於審判外之言詞或書
    面陳述，除法律有規定者外，不得作為證據，從而警詢或偵
    查中之筆錄雖作成於修法前，並非依刑事訴訟法施行法第7
    條之3 但書之規定，當然取得證據能力，仍應依刑事訴訟法
    第159 條之1 第2 項、第159 條之2 、第159 條之3 、第15
    9 條之5 之規定，以判斷其是否有證據能力（最高法院95年
    台上字第5603號判決參照）。
二、故本件修法前作成之警詢、偵查筆錄仍屬審判外陳述，為傳
    聞証據，然按「當事人、代理人或辯護人於法院調查證據時
    ，知有第159 條第1 項不得為證據之情形，而未於言詞辯論
    終結前聲明異議者，視為有前項之同意。」刑事訴訟法第
    159 條之5 第2 項定有明文。被告、辯護人對於證人甲○○
    、戚潤強、陳友龍、許春榮等人於警訊時之供述，未於言詞
    辯論終結前聲明異議，且於本院審判時表示對證人等之供述
    「沒有意見，不爭執」等語，本院認為各該證人之供述為適
    當，並無證據力過低之情形，依上開條項規定，該證人之供
    述得為證據。又高雄市政府警察局鼓山分局龍華派出所製作
    之員警工作記錄簿乃公務員職務上製作之證明文書；依刑事
    訴訟法第159 條之4 第2 款、第1 款得採為證據。
乙、實體事項:
一、前揭事實業據上訴人即被告乙○○（下稱被告）於偵查、原
    審及本院審理中均坦承不諱（偵卷第6-7 頁、原審卷第55頁
    、本院卷第56頁），而被告於91年2 月16日發生車禍後，冒
    用其弟「丙○○」之名，至高雄市政府警察局鼓山分局龍華
    派出所說明案情，承辦警員綜合乙○○、甲○○、陳友龍之
    說明後，在高雄市政府警察局鼓山分局龍華派出所之員警工
    作紀錄簿上記載: 市民甲○○於91年2 月16日18時40分許駕
    駛車輛被乙○○不慎撞上，丙○○駕車逃逸，到車禍地點前
    100 公尺被陳友龍追上報警，車禍現場已移動，吳女保留告
    訴權，戚男願意賠償吳女所有醫藥費用等經過，經乙○○確
    認後，丙○○並於該員警工作記錄簿上偽造「丙○○」之署
    名1 枚，偽按指印1 枚；乙○○又於91年8 月14日，在與告
    訴人簽立之車禍和解書上簽約人甲方欄偽以丙○○之名義按
    捺指印1 枚，而偽造丙○○名義之和解書，又偽造丙○○之
    署名1 枚且接續偽按丙○○指印3 枚，表示係丙○○本人而
    偽以丙○○之名義簽發票號433612號、面額4 萬元之本票1
    紙，並將偽造之和解書、本票交付甲○○而行使之，復在債
    權轉讓契約1 紙上偽造丙○○之署名1 枚，偽以丙○○之名
    義書立偽造之債權轉讓契約並持交甲○○而行使之事實，除
    據被告乙○○自始坦承在卷外，核與處理本件車禍事故之警
    員證人陳文和、及證人許春榮、陳友龍、甲○○所證述之情
    節大致相符（原審卷第16-17 、52、53-54 、193-195 頁）
    ，並有上述91年2 月16日之高雄市政府警察局鼓山分局龍華
    派出所員警工作紀錄簿、91年8 月14日和解書、票號433612
    號本票、債權轉讓契約各1 紙附卷可證（他字卷第6 頁、警
    卷第13 -14、15、16頁）。被告上開偽造行為，自足生損害
    丙○○、甲○○社會交易之信用性及警政文書之正確性。綜
    上所述，被告乙○○偽造文書及偽造有價証券之犯行，事證
    明確，堪以認定。
二、論罪科刑與改判：
壹、被告行為後，刑法及刑法施行法業於94年2 月2 日經總統以
    華總一義字第09400014901 號令修正公布，並於95年7 月1
    日施行（下稱新刑法，修正前刑法下稱舊刑法），參酌最高
    法院95年5 月23日刑事庭第8 次會議決議，新刑法第2 條第
    1 項之規定，係規範行為後法律變更所生新舊法律比較適用
    之準據法，於新刑法施行後，應適用新刑法第2條 第1 項之
    規定，為「從舊從輕」之比較。另於比較時應就罪刑有關之
    共犯、未遂犯、想像競合犯、牽連犯、連續犯、結合犯，以
    及累犯加重、自首減輕暨其他法定加減原因（如身分加減）
    與加減比例等一切情形，本於統一性及整體性原則，綜其全
    部罪刑之結果而為比較。是本院審酌：
、刑法第56條連續犯之規定，業於94年1 月7 日修正公布刪除
    ，並於95年7 月1 日施行，因行為後新法業已刪除連續犯之
    規定，此刪除雖非犯罪構成要件之變更，但顯已影響行為人
    刑罰之法律效果，自屬法律有變更，比較新、舊法後，以修
    正前之規定較有利於行為人。
、牽連犯部分：修正後刑法已刪除牽連犯之規定。本件所犯上
    開各罪具有牽連犯之關係，依修正前即行為時之規定，應從
    一重罪處斷；依修正後之刑法，則所犯上述各罪，應依數罪
    併罰之規定分論併罰。比較新舊法之規定，修正後之規定並
    非較有利於行為人。
、罰金刑部分：刑法第201 條第1 項偽造有價證券罪關於法定
    行罰金部分之規定，修正前原先以銀元計算，並依罰金罰鍰
    提高標準條例第1 條前段提高10倍，且罰金之法定最低額依
    修正前刑法第33條第5 款規定係以1 元計算，惟修正後之刑
    法施行法增定第1 條之1 ：「中華民國94年1 月7 日刑法修
    正施行後，刑法分則編所定罰金之貨幣單位為新臺幣。94年
    1 月7 日刑法修正時，刑法分則編未修正之條文定有罰金者
    ，自94年1 月7 日刑法修正施行後，就其所定數額提高為30
    倍。但72年6 月26日至94年1 月7 日新增或修正之條文，就
    其所定數額提高為3 倍」，刑法第33條第5 款亦修正為：「
    主刑之種類如下：五、罰金：新臺幣一千元以上，以百元計
    算之」，是依修正後之規定，前揭罪之罰金刑最高額與修正
    前並無不同，惟最低額提高為新臺幣一千元，經比較新舊法
    ，以修正前之規定，對被告較為有利，應依刑法第2 條第1
    項前段之規定適用舊法。
貳、從而，因本案涉及法律變更，且以舊刑法較有利於被告，參
    諸前開最高法院決議意旨，依新刑法第2 條第1 項前段規定
    ，自應適用最有利於被告之修正前刑法。至於新修正刑法第
    59條之規定，為法院就刑之酌減審認標準見解之明文化，非
    屬法律之變更，自應依一般法律適用之原則，適用現行、有
    效之裁判時法論處。而從刑附屬主刑，除法律有特別規定外
    ，依主刑所適用之法律（最高法院95年第8 次刑庭會議決議
    參照），查沒收為從刑之一種，本件依修正後刑法第2 條第
    1項之規定就主刑比較結果，應適用行為時（即修正前）之
    法律，已如前述，依從刑附屬於主刑之原則，自不得就新舊
    法予以割裂適用，應一律適用行為時之法律。
參、核被告在91年2 月16日之高雄市政府警察局鼓山分局龍華派
    出所員警工作紀錄簿上偽造「丙○○」署名及指印，係犯刑
    法第217 條第1 項偽造署押罪。乙○○在上述員警工作紀錄
    簿上偽造丙○○署名及指印各1 枚，係在時間密接、地點同
    一下所為，侵害同一法益，依一般社會健全觀念難以強為分
    割，顯係基於單一犯意為之，為接續犯，公訴人認此部分成
    立連續犯，容有誤會。又乙○○另偽造「丙○○」署名及指
    印以之為本票發票人，並持以行使之行為，係犯刑法第201
    條第1 項之偽造有價證券罪。乙○○在和解書及薪資債權轉
    讓契約書上分別偽造「丙○○」之指印、署名，並持以行使
    之行為，係犯刑法刑法第216 條、第210 條之行使偽造私文
    書罪。乙○○在上開本票上接續偽造署名及指印之行為，為
    偽造有價證券之部分行為；又乙○○行使偽造有價證券之輕
    行為為偽造有價證券之重行為所吸收，不另論罪。另乙○○
    在和解書、薪資債權轉讓契約書上偽造丙○○署名、指印之
    行為，為偽造和解書、債權轉讓契約書之私文書之部分行為
    ，又其偽造和解書、債權轉讓契約書之私文書之低度行為分
    為行使偽造該等私文書之高度行為所吸收，亦均不另論罪。
    乙○○偽造上開和解書、薪資債權轉讓契約書之行為，時間
    緊接、所犯為構成要件相同之罪，顯係基於概括犯意為之，
    依修正前刑法第56條之規定，為連續犯。又所犯偽造署押、
    連續行使偽造私文書罪、偽造有價證券罪間，有方法、結果
    之牽連關係，依修正前刑法第55條之規定，應從較重之偽造
    有價證券罪處斷。公訴人雖漏未論及上訴人乙○○之偽造和
    解書私文書罪部分，然於犯罪事實中已提及上訴人乙○○偽
    造和解書之私文書犯行，應認偽造和解書私文書部分已在公
    訴人起訴範圍內，僅係漏引法條，本院應予補充；又公訴人
    雖未起訴乙○○行使偽造和解書私文書以及偽造暨行使偽造
    薪資債權轉讓契約書之私文書犯行，然此部分與前述公訴人
    起訴之偽造和解書之部分有高、低度吸收關係之實質上一罪
    之關係以及連續犯之裁判上一罪之關係，為起訴效力所及，
    本院自得加以審究，附此敘明。被告乙○○係因車禍案件而
    與甲○○達成以7 萬元和解，已付現金3 萬元，餘款4 萬元
    才偽造其弟丙○○名義之本票，其偽造之本票面額不大，嗣
    事後已另賠償甲○○40萬元，並已支付完畢，甲○○表示不
    再追究（見本院前審卷第51頁），而丙○○亦於警詢表示乙○○係其兄長，不願意告訴等語，被告既能於事後清償高於
    票面金額10倍之票款，取得甲○○、丙○○之諒解，所生損
    害較輕，被告所犯刑法第201 條第1 項之偽造有價證券罪，
    為3 年以上10年以下有期徒刑，倘處以最輕本刑有期徒刑3
    年，仍嫌過重。情輕法重，被告犯罪情狀，尚非全無可憫之
    處，如處以法定刑最低度之刑，猶屬過重，爰依新修正刑法
    第59條之規定，減輕其刑（參照最高法院95年度第21次刑事
    庭會議決議）。
肆、原審就被告偽造有價証券部分予以論科，固非無見，惟查：
    被告在和解書、薪資債權轉讓契約書及本票上分別偽造「丙○○」之指印、署名，係偽造文書及偽造有價証券之部分行
    為，此部分應不另論以偽造署押罪，原判決此部分仍論以偽
    造署押罪，尚有未合。被告乙○○上訴指摘原判決此部分量
    刑過重，雖無理由，惟原判決此部分既有可議，此部分暨定
    執行刑部分自應予撤銷改判。審酌被告乙○○係因車禍與告
    訴人達成以7 萬元和解，已付現金3 萬元，餘款4 萬元才偽
    造其兄弟丙○○名義之本票及和解書、薪資債權轉讓書等文
    書，其偽造之本票面額不大，嗣事後已另賠償告訴人40萬元
    ，並已支付完畢，丙○○、甲○○均表示不追究，其犯後已
    坦承犯行，態度尚佳，深知悔悟等及其他一切情狀，就被告
    偽造有價證券部分量處如主文第二項所示之刑。偽造之票號
    433612號，發票人丙○○，發票日民國91年8 月14日，付款
    日民國91年9 月12日，面額新台幣4 萬元」之本票1 張，應
    依刑法205 條規定，不問屬於犯人與否宣告沒收之。而上開
    本票既經宣告沒收，則其上偽造之「丙○○」署名1 枚及指
    印3 枚，自無庸再重複宣告沒收。另被告乙○○在91年2 月
    16日之高雄市政府警察局鼓山分局龍華派出所員警工作紀錄
    簿，偽造之「丙○○」署名及指印各1 枚，在和解書上偽造
    之「丙○○」指印1 枚、在債權轉讓契約書上偽造之「丙○○」署名1 枚，應均依刑法第219 條規定宣告沒收之。至其
    上有被告乙○○偽造之「丙○○」署名、指印之高雄市政府
    警察局鼓山分局龍華派出所員警工作簿，為該龍華派出所所
    有之物，被告乙○○偽造之和解書、債權轉讓契約書各1 紙
    ，則經其向告訴人行使而不復為被告所有，此部分均無庸諭
    知沒收，附此敘明。
伍、末查被告雖請求本院為緩刑之宣告，然查被告所犯之肇事逃
    逸、過失傷害之罪，經本院前審判決後已確定，即為曾受有
    期徒刑以上刑之宣告（最高法院54年台非字第148 號判例及
    同院30年6 月10日刑庭庭長會議決議參照），況被告為避刑
    責竟偽造他人署押之犯罪動機，浪費司法資源，使司法機關
    徒生無謂之偵查，本院認為以刑法第59條給予減刑即可，而
    不宜給予被告緩刑之寬典，併此說明。又被告所犯肇事逃逸
    、過失傷害部分經本院前審判決確定，不另論列。
據上論結，應依刑事訴訟法第369條第1項前段、第364條、第299
條第1 項前段，刑法第2 條第1 項前段、第201 條第1 項、第21
6 條、第210 條、第217 條、第205 條、第219 條、第59條、修
正前第56條、第55條，罰金罰鍰提高標準條例第1 條前段，判決
如主文。
本案經檢察官姜麗儒到庭執行職務。
中　　華　　民　　國　　96　　年　　6　　月　　13　　日
                  刑事第八庭    審判長法  官  李炫德
                                      法  官  蔡國卿
                                      法  官  簡志瑩
以上正本證明與原本無異。
如不服本判決應於收受本判決後10日內向本院提出上訴書狀，其
未敘述上訴理由者，並得於提起上訴後10日內向本院補提理由書
狀（均須按他造當事人之人數附繕本）「切勿逕送上級法院」。
中　　華　　民　　國　　96　　年　　6　　月　　13　　日
　　　　　　　　　　　　　　　　　　　書記官  白  蘭
附錄本判決論罪科刑法條：
中華民國刑法第201條第1項
意圖供行使之用，而偽造、變造公債票、公司股票或其他有價證
券者，處3 年以上10年以下有期徒刑，得併科3 千元以下罰金。
行使偽造、變造之公債票、公司股票或其他有價證券，或意圖供
行使之用，而收集或交付於人者，處1 年以上7 年以下有期徒刑
，得併科3 千元以下罰金。
中華民國刑法第216條
行使第 210 條至第 215 條之文書者，依偽造、變造文書或登載
不實事項或使登載不實事項之規定處斷。
中華民國刑法第210條
偽造、變造私文書，足以生損害於公眾或他人者，處 5 年以下有
期徒刑。
中華民國刑法第217條
偽造印章、印文或署押，足以生損害於公眾或他人者，處 3 年以
下有期徒刑。
盜用印章、印文或署押，足以生損害於公眾或他人者，亦同。
